【裁判字號】    90,判,1593
【裁判日期】    900906
【裁判案由】    贈與稅
【裁判全文】
最  高  行  政  法  院  判  決                    九十年度判字第一五九三號
    原      告  甲○○
    被      告  財政部臺灣省北區國稅局
    代  表  人  林吉昌
右當事人間因贈與稅事件，原告不服行政院中華民國八十九年二月十八日台八九訴字
第○五○四○號再訴願決定，提起行政訴訟。本院判決如左：
    主  文
原告之訴駁回。
訴訟費用由原告負擔。
    事  實
緣原告於民國八十三年十二月二十九日以低於公告現值新台幣（下同）二五、四四五
、三三三元之價格八、六六六、六六六元，出售台北市○○區○○段二小段七三六、
七三六－一、七三六－二地號三筆持分三分之二土地予訴外人陳光揚，價差達一六、
七七八、六六七元，涉及以顯著不相當之代價讓與財產。案經被告依台北市稅捐稽徵
處通報資料，以八十四年十月十三日北區國稅二字第八四○三六二七七號函請原告申
報贈與稅，原告雖於八十四年十月二十六日申報，惟主張係買賣關係，被告乃核定贈
與總額一六、七七八、六六七元，贈與淨額一六、三二八、六六七元，贈與稅四、四
四二、七一六元。原告不服，申經復查結果，未獲變更，提起訴願、再訴願，遞遭決
定駁回，遂提起行政訴訟。茲摘兩造訴辯意旨如次：
原告起訴意旨略謂：查系爭土地依原告與訴外人陳光揚所訂立之買賣契約書之價款為
一三、○○○、○○○元整，依土地稅法第五條第一項第一款規定土地增值稅應由原
告及另一賣主游曉子共同繳納，惟原告於買賣契約中明白約定增值稅應由買方負擔，
原告根本無須為逃漏稅之行為。然台北市稅捐稽徵處依檢舉人檢舉，逕行認定原告係
第三者利用農民名義買賣之脫法行為，逃漏稅捐，強徵原告土地增值稅。另依台北市
稅捐稽徵處八十六年四月二日八六北市稽法乙字第一一四二○號復查決定書記載，原
告訴稱增值稅約定由陳光揚負責，顯見當事人間已預見稅捐不可免，從而原告於約定
買賣時即約定應繳納之增值稅由買方負擔，原告實際買賣價款（不包含游曉子）應為
二二、○八○、三三三元與系爭土地之公告現值二五、四四五、三三三元，二者之差
額為二、三六五、○○○元，被告卻以一六、七七八、六六七元計算，實有違誤。又
查一般老百姓如何懂得所稱贈與論，買賣土地時只想扣除應繳納之增值稅後，取得相
當之價款即可，未料被告卻以本案為贈與，於計算時又以土地增值稅未實際繳納，故
不得扣除。惟本案既以贈與論，應以原告訂約當時之條件來論贈與始合理，被告卻以
原告事後無繳納土地增值稅來認定原告之贈與金額，與台北市稅捐稽徵處載明原告於
訂約時已預見稅捐不可免，是互相矛盾。又原告於出售土地時，多在大陸，遭代書盜
刻印章，虛偽申請免微土地增值稅，其申請免徵土地增值稅並非原告之本意，原告授
權予代書應不包含申請免徵增值稅在內，一再訴願決定居然不查及此逕為駁回，實有
違誤。原告另又遭他人檢舉係利用第三者免徵土地增值稅而逃漏稅捐，遭台北市稅捐
稽徵處一再補徵土地增值稅，還原告清白後，被告又以原告未繳土地增值稅而課原告
贈與稅，尚請明察秋毫，判決撤銷原處分及一再訴願決定等語。
被告答辯意旨略謂：一、卷查原告持有系爭土地三分之二持分，八十三年十二月二十
九日公告現值為二五、四四五、二三三元，其與陳光揚訂立之買賣契約書所載價款依
持分比例為八、六六六、六六六元，亦為原告所不爭，且於復查申請書內承認得款八
百六十餘萬元，其以顯著不相當之代價讓與財產之事實甚明，是原處分以其差額部分
一六、七七八、六六七元核課贈與稅，並無不合。二、查系爭土地之地目為「林」，
原告於八十三年度移轉時，即以農業用地買賣申請免徵土地增值稅，並經台北市稅捐
稽徵處核准免稅在案。嗣該處接獲檢舉，查得受贈人陳光揚涉嫌為第三者利用之人頭
，遂依土地稅法相關法條規定補徵原免徵之土地增值稅，原告不服，提起訴願，經台
北市政府八十七年七月二十三日府訴字第八七○一九四四五○一號訴願決定以「本案
系爭農地既經查明仍繼續供農業使用，顯已符合農業發展條例第二十七條免徵土地增
值稅之規定，在法律上而言，並無對之課徵土地增值稅之依據，將原處分撤銷。」則
本件既免納土地增值稅，自無系爭土地買賣價金變動之實。又台北市稅捐稽徵處復查
決定書內載明本案顯見原告預見稅捐不可免，係屬該處行政文書內文字之表達，與本
案贈與之核課並無直接關聯，併予陳明。三、查本案經參酌台灣士林地方法院檢察署
檢察官八十五年偵字第五九三七號、一○六號不起訴處分書記載，原告自陳曾交代代
書蔡宜之先行處理出售土地事宜，並辦理相關手續，足徵就買賣系爭土地應曾概括授
權蔡宜之處理，是原告訴稱係遭盜刻印章申請免徵土地增值稅，應加計於出售價款云
云，核不足採。原處分並無違法，請判決駁回原告之訴等語。
    理  由
按「財產之移動，具有左列各款情形之一者，以贈與論，依本法規定，課徵贈與稅：
．．．二、以顯著不相當之代價，讓與財產、免除或承擔債務者，其差額部分。．．
．」為行為時遺產及贈與稅法第五條第二款所明定。同法第十條第一項規定：「．．
．贈與財產價值之計算，以．．．贈與人贈與時之時價為準；．．．」同條第二項規
定：「前項所稱時價，土地以公告土地現值或評定標準價格為準；房屋以評定標準價
格為準。」本件原告於八十三年十二月二十九日以低於公告現值二五、四四五、三三
三元之價格八、六六六、六六六元，出售系爭土地予訴外人陳光揚，價差達一六、七
七八、六六七元，涉及以顯著不相當之代價讓與財產。案經被告依台北市稅捐稽徵處
通報資料，函請原告申報贈與稅，原告雖於八十四年十月二十六日申報，惟主張係買
賣關係，被告乃核定贈與總額一六、七七八、六六七元，贈與淨額一六、三二八、六
六七元，贈與稅四、四四二、七一六元。原告不服，申請復查結果，以系爭土地原告
持分為三分之二，於贈與日（八十三年十二月二十九日）公告現值為二五、四四五、
三三三元，而原告與陳光揚訂立之買賣契約書所載價款依持分比例為八、六六六、六
六六元，亦為原告所不爭，且原告亦於復查申請書內承認得款八百六十餘萬元，原告
以顯著不相當之代價讓與財產之事實甚明，原核定以其差額部分一六、七七八、六六
七元核課贈與稅，並無不合。又查系爭土地於申報移轉時係以農業用地買賣申請免徵
土地增值稅在案，嗣經台北市稅捐稽徵處查獲受贈人陳光揚涉嫌為第三者利用之人頭
，該處逕依土地稅法相關法條規定補徵原免徵之土地增值稅，自與被告原核定以依遺
產及贈與稅法第五條第二款涉嫌以顯不相當之代價讓與財產而核課之贈與稅，原屬不
同之課稅主體，亦各有其法源依據，並非重複課徵。另按「贈與附有負擔者，由受贈
人負擔部分，應自贈與額中扣除」為遺產及贈與稅法第二十一條所明定，原告主張買
賣契約中已明定土地增值稅由買方負擔，應加計於買賣價金中核算乙節，查本件於贈
與行為發生日當時原告出售系爭土地係屬農地移轉，已免納土地增值稅，雖買賣契約
中明定土地增值稅由買方負擔，唯迄無繳納之實，何來負擔？自無上揭法條規定之適
用，是原告主張由買方負擔之土地增值稅應列入買賣價金中，核不足採。從而，復查
仍為維持原核定之決定，揆諸首揭規定，經核並無違誤，一再訴願決定遞予維持，亦
無不合。原告仍執前詞起訴主張：系爭土地依原告與訴外人陳光揚所訂立之買賣契約
書之價款為一三、○○○、○○○元整，約定增值稅由買方負擔，原告根本無須為逃
漏稅之行為。然台北市稅捐稽徵處依檢舉人檢舉，逕行認定原告係第三者利用農民名
義買賣之脫法行為，強徵原告土地增值稅。依該處八十六年四月二日八六北市稽法乙
字第一一四二○號復查決定書記載，原告訴稱增值稅約定由陳光揚負責，顯見當事人
間已預見稅捐不可免，從而原告於約定買賣時即約定應繳納之增值稅由買方負擔，原
告實際買賣價款（不包含游曉子）應為二二、○八○、三三三元與系爭土地之公告現
值二五、四四五、三三三元，二者之差額為二、三六五、○○○元，被告卻以一六、
七七八、六六七元計算，實有違誤。又查一般老百姓如何懂得所稱贈與論，買賣土地
時只想扣除應繳納之增值稅後，取得相當之價款即可，未料被告卻以本件為贈與，於
計算時又以土地增值稅未實際繳納，故不得扣除。惟本件既以贈與論，應以原告訂約
當時之條件來論贈與始合理，被告卻以原告事後無繳納土地增值稅來認定原告之贈與
金額，與台北市稅捐稽徵處載明原告於訂約時已預見稅捐不可免，是互相矛盾。又原
告於出售土地時，都在大陸，遭代書盜刻印章，虛偽申請免微土地增值稅，其申請免
徵土地增值稅並非原告之本意，原告授權予代書應不包含申請免徵增值稅在內，一再
訴願決定居然不查，逕為駁回，實有違誤云云。卷查系爭土地之地目為「林」，原告
於八十三年度移轉時，即以農業用地買賣申請免徵土地增值稅，並經台北市稅捐稽徵
處核准免稅在案。嗣該處接獲檢舉，查得受贈人陳光揚涉嫌為第三者利用之人頭，遂
依土地稅法相關法條規定補徵原免徵之土地增值稅。原告不服，訴經台北市政府八十
七年七月二十三日府訴字第八七○一九四四五○一號訴願決定，以系爭農地既經查明
仍繼續供農業使用，顯已符合農業發展條例第二十七條免徵土地增值稅之規定，在法
律上而言，並無對之課徵土地增值稅之依據，將原處分撤銷，有該訴願決定書在卷可
稽。本件土地買賣既免納土地增值稅，則原告所訴買賣價款加計土地增值稅實際應為
二二、○八○、三三三元與系爭土地之公告現值二五、四四五、三三三元，二者之差
額為二、三六五、○○○元，被告卻以一六、七七八、六六七元計算，實有違誤云云
，核無可採。次查，行為時遺產及贈與稅法第五條第二款規定，以顯著不相當之代價
，讓與財產者，其差額部分以贈與論。倘若買賣之代價顯著不相當，不問當事人是否
有贈與財產之意思表示一致，均以贈與論，依法課徵贈與稅。原告既無法提出反證證
明該買賣價款並無顯著不相當之情事，即無從任意推翻此項法律上之推定。所訴一般
老百姓不知所稱贈與論，買賣土地時只想扣除應繳納之增值稅後，取得相當之價款即
可云云，亦無可取。至原告所舉台北市稅捐稽徵處復查決定書內載明本案顯見原告預
見稅捐不可免，核與本件應以贈與論之核課無涉，要難執為免徵贈與稅之論據。又查
原告告訴蔡宜之等偽刻其印章蓋於系爭土地買賣免徵土地增值稅申請書上，涉嫌偽造
文書等案件，業經台灣士林地方法院檢察署檢察官處分不起訴，有該署檢察官八十五
年偵字第五九三七、一○六號不起訴處分書附卷可查，原告訴稱係遭盜刻印章申請免
徵土地增值稅，應加計增值稅於出售價款云云，殊無足採。原告起訴意旨並無理由，
應予駁回。
據上論結，本件原告之訴為無理由，爰依行政訴訟法施行法第二條、行政訴訟法第九
十八條第三項前段，判決如主文。
中    華    民    國      九十      年      九        月      六        日
                    最 高 行 政 法 院  第 五 庭
                                審 判 長 法  官      廖  政  雄
                                         法  官      趙  永  康
                                         法  官      林  清  祥
                                         法  官      鍾  耀  光
                                         法  官      姜  仁  脩
右  正  本  證  明  與  原  本  無  異
                                         法院書記官  蘇  金  全
中    華    民    國      九十      年      九        月      六        日


司法院資訊處製作；財團法人民間司法改革基金會備份。
